行  政  法  院  判  決                          八十八年度判字第二三一六號
    原      告  乙○○
                          送達.
                              .
    被      告  財政部臺灣省北區國稅局
右當事人間因綜合所得稅事件，原告不服行政院中華民國八十七年八月二十八日台八
十七訴字第四二五五九號再訴願決定，提起行政訴訟。本院判決如左︰
    主  文
原告之訴駁回。
    事  實
緣原告之配偶古瑞珠八十一年度綜合所得稅結算申報，漏報原告取自國防部中山科學
研究院（下稱中科院）之薪資所得新台幣（下同）二四四、六八○元，被告乃核定補
徵稅額二六、三二六元。古瑞珠不服，就上開薪資所得部分，申經復查，未獲變更，
原告乃提起一再訴願，遞遭決定駁回，遂提起行政訴訟。茲摘兩造訴辯意旨如次：
原告起訴意旨略謂︰民國五十五年間，政府鑑於國際情勢日緊，國防科技必須力求自
主，遂根據動員戡亂時期臨時條款第四條、第五條規定，創立中科院。並依據憲法第
一百六十五條、第一百六十六條、第一百六十七條，核予中科院非軍職員工部分所得
（即品位加給、技術加給）免徵所得稅之租稅優惠，稍為彌補軍文職人員同工不同酬
之憾，且為網羅滯留海外人才，歸國效命之有利因素。按憲法為國家之根本大法，依
憲法第一百七十一條（起訴狀誤載為第一百七十條）所定，法律與憲法牴觸者無效之
法定鐵則，被告及財政部引用稅捐稽徵法第二十一條第一款追課原告五年綜合所得稅
之處分，將部分免稅所得轉為全部所得皆為應稅所得，已實質降低待遇之措施，顯牴
觸憲法第一百六十五條依國民經濟之發展，隨時提高其待遇之保障規定，而顯然無效
。故就中科院之命名、創立之背景動機、及三十餘年之發展成就論，應有憲法第一百
六十五條、第一百六十六條、第一百六十七條第三款之適用，為無可置疑之事實。次
按所得稅法第四條第八款「左列各種所得，免納所得稅．．．八、中華民國政府或外
國政府，國際機構、教育、文化、科學研究機關、團體，或其他公私組織，為獎勵進
修、研究或參加科學或職業訓練而給與之獎學金及研究、考察補助費等。但受領之獎
學金或補助費，如係為授與人提供勞務所取得之報酬不適用之」中之但書規定，牴觸
憲法第一百六十六條「國家應獎勵科學之發明與創造」及第一百六十七條第三項於學
術或技術有發明者，國家予以獎勵或補助之保障規定。因若無經年累月實驗證明，再
放大架設等實際勞務（心）之提供，何來科學之發明與創造，學術與技術之發明？中
科院代表國家所核予國防科技人材之品位加給（技術加給），不論發放之形式如何，
皆有憲法第一百六十六條、第一百六十七條所明定獎勵措施所引伸出租稅優惠之免稅
規定之適用。再按「機關之間對法條施行若有爭議，在爭議未確定前，如對人民權益
有所影響，應選擇對人民最有利之方法為之。」此乃法治國家於行政權作用之基本原
則下，為避免侵害人民權利，所應有之當然限制。況且，如果其中之一機關施行之結
果為對人民有利之授益處分，且其依據者係前已核定之行政命令或機關與人民簽訂契
約時之固有宣示，則縱或與其他機關間有爭議，最後結果如何，也不能因此否認原有
之授益結果，加以追回。如有追回之必要時，亦應由作成授益決定之機關代為負擔。
而此行政作用上之限制，是基於基本法理「誠信原則」，衍伸至行政法上即為「信賴
保護原則」及「不溯及既往原則」，以避免人民對國家法治之不信任（參鈞院七十年
度判字第九七五號、七十一年度判字第一一一○號、七十九年度判字第二○九五號判
決要旨）。故財政部應逕與國防部洽商處理，不應要求原告負責，且民法善意之第三
人尚受法律保障，信賴政府公權力之善良納稅義務人，卻受不當處分，同在行政院下
之兩部會，提出不同意見，犧牲人民權益，財政部全額課稅造成薪水實質所得減少，
國防部以底薪核算退休人員之退休金給付，顯係不公平之雙重標準。又公法之爭訟，
應有上述「信賴保護原則」之適用（參鈞院七十六年判字第四七四號判決），蓋不論
行政機關之決定是否合法，除重大且明顯之瑕疵或其違法係可歸責於納稅義務人外，
行政機關之行為一經表露於外，人民通常會對其所造成「法律狀態」之存續寄以信賴
，並依之作為行為依據，此種信賴，應受保護，否則人民將生活於不確定之法律狀態
中。本案品位加給（或技術加給）應否課徵所得稅，財政部雖擬具辦法於六十八年十
一月八日以台六十八財第一一二○四號函報行政院備查在案，並以台財稅第三八五○
一號函復國防部。國防部及中科院秉此遵循往例，就系爭所得仍依憲法第一百六十六
條、第一百六十七條所衍伸之租稅優惠獎勵措施（即所得稅法第四條第八款，非但書
部分），認定為免稅所得。因此並未開立扣繳憑單予原告，亦未告知原告應補納稅款
。甚者，稅捐稽徵機關逐年審閱中科院相關之會計資料，對系爭金額未予扣繳乙節，
皆認同中科院之主張，未予置喙，部分人員且已領回核定退稅款在案，更可證稅捐稽
徵人員已認定該所得為研究補助費。就所得稅法第九十五條「稽徵機關應隨時調查扣
繳義務人對於有關扣繳報告是否確實，並督促依照本法規定扣款繳納」授與稅捐稽徵
人員法定稽徵認定權責言，從五十五年中科院創立至八十年，長達二十五年之認證下
，原告據此認為就領受自中科院代表國家所核予品位加給（技術加給）免稅待遇之法
定效力生效，為無可置疑之事實，信賴保護原則亦因而確立。再就財稅機關之作為以
觀，財政部賦稅署於八十年一月四日就納稅義務人所提出中科院非軍職人員薪資未盡
合理之建言，移交桃園縣稅捐稽徵處查明，經該處大溪分處派員調查瞭解結果，略以
：「據中科院稱其員工薪資係分本俸及品位加給『技術加給』兩部分，本俸依法課稅
。至品位『技術』加給依所得稅法第四條第八款規定為研究補助費，依法免納所得稅
。」並函覆納稅義務人略以：「中科院員工研究（技術）加給，係政府為獎勵科技人
員科技研究工作之研究補助費，此研究補助費台端建議應改成單一薪俸核課綜合所得
稅，以健全所得稅制，此案俟所得稅法修正時將一併建議上級單位參採。」本案系爭
所得依上所陳，迨至八十年稅捐稽徵機關仍為免稅所得。溯自八十一年七月一日被
告機關成立，對中科院給付之「品位加給」與「技術加給」究竟可否適用所得稅法第
四條第八款規定免課所得稅，認滋生疑義，乃以八十二年四月十五日北區國稅三第八
二○○七三○七號函財政部建議「考量中科院薪給制度對研究補助費性質之加給未按
個案給付，致應列入課稅範圍之因素，採不溯既往原則；明定自八十二年度起，中科
院非軍職人員研究補助費性質之品位（技術）加給均應列入薪資所得扣繳範圍，並應
依法申報綜合所得稅。」因政府機關乃屬一體，尚不得因編制之改變，而否認前者作
為，是以在未有新函令發布前，自不應因編制之改變，肆意將免稅所得改為應稅所得
。又被告亦坦承系爭品位加給（技術加給）究竟是否合於免稅要件滋生疑義，且於該
函中亦建議「採不溯既往原則；明定自八十二年度起．．．」，足證財稅機關亦認定
系爭品位加給（技術加給）為免稅所得，政府對於人民信賴應予保護。況被告八十五
年十月十二日北區國稅二第八五一○三七三○號函稱：「該院．．．不僅為研發單位
，亦為製造單位」，已確認中科院乃研究發展單位，則其獎勵所雇用參加或研究科學
員工之薪給屬「研發」工作部分之所得，依法免納所得稅；屬製造工作部分之所得依
法申報納稅，乃法理之當然。且臺灣高等法院八十五年度勞上字第二三號民事判決亦
載：「軍需生產機構並非製造業．．．均認被上訴人為國防科技研發單位，為國防事
業．．．既無勞基法或雇用人員管理準則之適用．．．退休金之基數以最後月薪給之
『本薪』為準。」中科院院長八十二年訓誠一五九五號號函亦同。李總統在八十四年
十月十二日裁示「中科院文職員工『品位加給』及『技術津貼』所得稅追繳案，財稅
單位對法律之引用，不宜因時而異，以溯及既往方式，追課亦有不妥，本案及人數
眾多，波及層面甚廣，其可能衍生之社會問題，應予重，希行政院相關單位盡速妥
善處理，以免影響政府威信及當事人權益。」即追課五年，李總統亦認屬不妥，影響
政府威信及當事人權益。縱然不為原告權益計，亦應為國家科技發展長遠計，僅部分
免稅之租稅優惠制，是為中科院吸收優秀新血輪，永續發展之不二法門。被告基於職
掌欲追課此一億餘元稅收本無可厚非，惟其眼光短淺，有因小失大之譏。再者，訴願
法第十九條規定：「訴願就書面審查決定之，必要時，得為言詞辯論。」第二十六條
規定：「各機關辦理訴願事件，應設訴願審議委員會，組成人員以熟諳法令者為原則
，其中社會公正人士、學者、專家不得少於訴願審議委員會成員三分之一。」本案牽
連甚廣，行政院及財政部所屬訴願委員會未召開言詞辯論，亦有失公允。復查，中科
院組成工作分子約類分為軍官及文職人員，文職人員又細分為文官、科技聘僱、技術
員、行政聘僱、僱工五類，其中軍官、文官、科技聘僱皆同領受品位加給，但軍官之
本俸及品位加給全部免稅，而文官、科聘人員之品位加給如不能免稅，將導致同工不
同酬，所得差鉅加大，產生不平，而損及研發成效，是為當時層峰核予品位加給、技
術加給免稅之重要考量。聯合報八十七年二月二十六日報導：今年起中小學教師之課
後輔導、暑期藝術活動所得，要開始繳納所得稅。檢此篇報導，原告赫然發現財稅
單位並未就另發現應徵之稅捐者，依法補徵教職員五年漏稅額並予以處罰，僅以「不
瞭解」一詞帶過。財政部基於「信賴保護原則」，對性質雷同之中小學教師課外輔導
所得，不予追溯五年，以行政權發布解釋令（八十七台財稅第00000000號）
，採用不同起課標準，產生行政權高於母法，一國數制之不公平現象，違背賦稅法定
公平原則及憲法第七條規定。另外軍醫除軍餉免稅外，在軍醫院執業之加給均需繳稅
，而中科院軍職員工除軍餉外，其研究加給（品位加給）亦可免稅負。此種不公平現
象，顯示財稅單位嚴重違法失職，圖利特定階層人士。自立晚報八十七年五月二十三
日報導中科院之成立創始，及現今面臨之困境，追課品位（技術）加給所引起抗爭事
件，十分詳實，其中提及中科院為蔣介石總統一聲令下而創立，顯然一般輿論亦承認
中科院之創立，來自於動員戡亂時期所賦於總統權力而成立之研發機構，其享有免稅
之租稅優惠待遇，係可推論而得。末查，八十七年七月一日起中科院非軍職人員適用
勞動基準法以前，國防部係以軍事審判法第三條「左列各款之人，同現役軍人：一
陸海空軍所屬軍用文職人員及專任聘僱人員。二文職公務員兼任軍職，於戰時負有作
戰任務，而犯陸海空軍刑法或其特別法與軍事有關者之罪者。三．．．」來規範中科
院所有非軍職員工。蓋中科院每當研發完成一新式武器移交三軍時，必須與現役軍人
聯合演習，以驗證武器性能，並教導國軍官兵操作技巧，甚或於八十五年中共對台灣
進行飛彈實彈實射恐嚇時，中科院非軍職人員即被同現役軍人，奉派至金門等各防
禦陣地，操作各種新式武器，執行真正作戰任務，就權利及義務須相對分擔及分享之
原則而言，國家對於中科院非軍職員工，不能祇要求其單純盡義務而不給予其應享之
權利。故國防部和中科院為彌補軍文職人員同工不同酬，比照所得稅法第四條第一款
規定現役軍人免稅條文，核給非軍職員工品位加給。又為獎勵研發吸收人才，依財政
部台財稅第三八五○一號自行認定系爭所得免稅。是系爭所得之免稅，有其法律依據
，縱時空環境改變，為稅賦公平而須改為全面取消軍公教免稅待遇，亦應明令公告後
免於追課過去五年之稅，準用相同起課標準，自八十七年七月一日起同步實施，方為
合理、合法。綜合上述，財稅機關引用所得稅法第四條第八款但書及稅捐稽徵法第二
十一條第一款規定，追課中科院非軍職員工受領自國防部及中科院代表國家所核予之
品位（技術）加給免稅部分之所得稅，適用法規顯有違誤。請訊問證人胡衛華，並定
期行言詞辯論，暨命中科院參加訴訟，判決撤銷一再訴願決定及原處分等語。
被告答辯意旨略謂︰中科院之預算雖分別依計畫編列人事費支應其員工之各項給與，
但實際上領受「科技品位加給」或「技術津貼」之非軍職人員，無論配屬之單位或參
與不同計畫，悉依該院所訂「科技人員品位支給標準表」、「技術員薪給標準表」之
等級，每月按級定額領取「科技品位加給」或「技術津貼」。該院與其聘僱人員之約
定事項亦載明所指薪給，除實物代金及眷補費外，包括全部給與，是以該院非軍職人
員所領受之「科技品位加給」或「技術津貼」，核屬其因提供勞務所取得之報酬。另
被告於八十二年間曾派員前往該院現場瞭解結果，該院支付非軍職人員之「科技品位
加給」及「技術津貼」係採按月給付方式，揆諸所得稅法第四條第八款及財政部六十
八年十一月台財稅第三八五○一號、八十四年八月十四日台財稅第八四一六四一四一
八號函釋暨行政院秘書長八十四年十月十七日台公十四財三七○○七號函釋，原核定
以系爭薪資所得（研究補助費或品位加給）二四四、六八○元，併課當年度綜合所得
額，核定應補稅額二六、三二六元，要無不合。至原告主張於申報所得稅時，即依當
年度扣繳憑單誠實申報，被告怠於事實之認定，而在認定標準未明確前，追溯補徵系
爭所得之綜合所得稅，實有悖依法課稅原則乙節。按財政部六十八年十一月三十日台
財稅第三八五○一號函釋，中科院發給研究人員之研究加給依職級按月定額發給者，
應屬各該研究人員之薪資所得，給付時應依法辦理扣繳，所得人並應於年度結算申報
時合併申報課稅，並自六十九年一月起適用。是「品位加給」屬薪資所得應合併申報
課稅已臻明確，原告主張顯係對法令之誤解。原告另主張稅捐稽徵人員逐年審閱中科
院相關之會計資料，對系爭金額未予扣繳，均未予置啄，足證同意中科院對該所得性
質認定為研究補助費，屬免稅範圍乙節。查就中科院系爭「品位加給」或「技術津貼
」是否依法扣繳、申報情事，於被告成立前即八十年元月間經桃園縣稅捐稽徵處大溪
分處去函中科院請依法辦理，被告成立後亦先後多次函請中科院提示資料供核，此有
被告所屬大溪稽徵所八十三年一月二十二日北區國稅大溪審第00000000號等
函件可稽，是原告主張委無足採。且按現行所得稅法對此相關之規定條文，係於五十
二年制訂迄今，對系爭「品位加給」及「技術津貼」應依法課徵所得稅之規定並未修
正，被告依所得稅法規定補徵八十一年度綜合所得稅，於法並無不合。原告復主張據
報載中小學教師之課後輔導、暑期活動所得非屬免稅，而財政部於今年始發布函釋由
今年起適用，其處理與中科院不一致等節，查中小學教師之所得與系爭「品味加給」
、「技術津貼」並不相同，且相關中小學教師課後輔導所得是否免稅，是否自今年補
徵，財政部尚未函釋辦理，其與本案之補徵無涉，原告之主張委無足採，請判決駁回
其訴等語。
    理  由
按中華民國政府或外國政府，國際機構、教育、文化、科學研究機構、團體，或其他
公私組織，為獎勵進修、研究或參加科學或職業訓練而給與之獎學金及研究、考察補
助費等所得，免納所得稅。但受領之獎學金或補助費，如係為授與人提供勞務所取得
之報酬，不適用之，為行為時所得稅法第四條第八款所規定。又凡公、教、軍、警、
公私事業職工薪資及提供勞務者之所得，為薪資所得，該項所得之計算，以在職務上
或工作上取得之各種薪資收入為所得額；前項薪資包括薪金、俸給、工資、津貼、歲
費、獎金、紅利、各種補助費及按月或按年分期給付之退休金或養老金。但為雇主之
目的，執行職務而支領之差旅費、日支費及加班費不超過規定標準者，及依同法第四
條規定免稅之項目，不在此限，復為同法第十四條第一項第三類所明定。本件原告之
配偶古瑞珠八十一年度綜合所得稅結算申報，漏報原告取自中科院之薪資所得二四四
、六八○元，被告乃核定應補徵稅額二六、三二六元。古瑞珠不服，就上開薪資所得
部分，申經復查，未獲變更，原告乃循序提起行政訴訟，主張如事實欄所載。經查，
憲法第一百六十五條、第一百六十六條、第一百六十七條第三款，係規定教育科學藝
術工作者生活之保障、科學之發明與創造之獎勵及古蹟文物之保護、於學術或技術有
發明者之獎勵與補助等，與憲法第十九條規定人民有依法律納稅之義務，兩者併行不
背。前者，要求政府依國民經濟進展之情形，隨時提高教育科學藝術工作者之待遇、
獎勵或補助發明者；但並不因此免除該類人員依法納稅之義務。故除法律明定得免納
稅義務者外，稅捐單位對之課徵各類稅款，無違憲法第一百六十五條、第一百六十六
條、第一百六十七條第三款、第一百七十一條及中央法規標準法第十一條規定。是中
科院不論依何法源設立，其所屬人員除非法律明定免徵所得稅外，自不得解免其納稅
之義務，原告指所得稅法第四條第八款但書之規定違憲云云，要無可取。又行政法上
所謂信賴保護原則，係指人民因相信既存之法秩序，而安排其生活或處置其財產，則
不能因嗣後法規之制定或修正，而使其遭受不能預見之損害，用以保護人民之既得權
益。本原則之適用，係在禁止新制定或修正法規有溯及既往之效力。而所謂平等原則
，係指相同之事件應為相同之處理，不同之事件則應為不同之處理，除有合理正當之
事由外，否則不得為差別待遇。本件中科院之預算雖分別依計畫編列人事費支應其員
工之各項給與，但實際上領受「品位加給」或「技術津貼」之非軍職人員，無論配屬
之單位參與不同計畫，均依該院所訂「科技人員品位加給支給標準表」、「技術員薪
給標準表」之等級，每月按級定額領取科技品位加給或技術津貼。且該院與其聘僱人
員之約定事項亦載明所指薪給，除實物代金及眷補費外，包括全部給與，其非軍職人
員所領受之科技品位加給或技術津貼，核屬因提供勞務所取得之報酬，應無行為時所
得稅法第四條第八款免納所得稅規定之適用。況被告於八十二年間派員前往該中科院
瞭解結果，其支付非軍職人員之科技品位加給及技術津貼確係按月給付方式，復經中
科院八十一年十一月三日（八一）訓誠字第一六八七三號函致被告，說明該院各類薪
資扣繳所得稅狀況：「本院於年度開始即訂有各項研究計畫，並按照研究計畫逐月實
施。各項研究計畫除一般經費外，為獎勵科技人員竭盡心智參與研發工作，另編列研
發人員研究補助費及技術津貼。為便利作業，研發人員研究補助費係採按月發放方式
，再經由成本歸戶手續，回歸計畫預算內（研究補助費採個案給付，必將增加人力及
作業之負擔，不符經濟效益）」等語。足見中科院給付非軍職員工之品位加給及技術
津貼之所得，屬經常性研究補助費給與，依職級按月定額支給，為提供勞務所取得之
報酬，依首揭規定，核非免稅之薪資所得，被告依法發單補徵稅款，未逾稅捐稽徵法
第二十一條所定核課期間，於法並無不合。次查，所得稅法第四條第八款立法意旨，
固在獎勵研究等，但仍須合於該款規定要件者，始能獲免稅獎勵，尚非所有獎學金或
補助費均得免稅，亦非研發單位之員工薪給即得免稅，中科院究係研發單位抑製造單
位與系爭所得可否免稅無關。而首揭所得稅法規定一直未變更，且財政部（六十八）
台財稅第三八五○一號函係謂：「一、凡依職級按月定額發給者，應屬各該研究人員
之薪資所得，應於給付時應依法辦理扣繳，所得人並應於年度結算申報時合併申報課
稅。二、如係按研究計劃個案給付、並非通案按職級按月給付者，則為研究補助費，
依法可免納所得稅。三、如屬第一種情形，中科院以往未依法扣繳，所得人以往年度
亦未申報納稅者，應即請中科院轉知各所得人自行向稽徵機關補報並補繳應納稅款，
可免予處罰，自六十九年一月起，中科院應於給付時依法扣繳，所得人應於每年終後
合併申報綜合所得稅。．．．」該函釋明白指出，凡依職級按月定額發給者，應屬研
究人員之薪資所得，所得人應申報課稅，並未就系爭依職級按月定額發給之所得為應
予免稅之承諾，無信賴保護原則之適用。被告八十二年四月十五日北區國稅三第八二
○○七三○七號函僅係該局對財政部之建議函，並非對外發布之有效函釋，亦不因該
建議函而生信賴保護之問題。原告所引本院判決，與本案情形有間，且非判例，尚無
拘束本件效力。而中小學教師課後輔導等所得，與系爭所得，性質上並非相同之事件
，本件被告對原告課稅之處分，無違憲法第七條平等原則。又現役軍人之薪餉，依行
為時所得稅法第四條第一款規定，固免納所得稅，然原告非現役軍人，自無該款之適
用。至軍事審判法第三條第一款、第二款係指關於在軍事機關從事軍事工作之非軍職
人員，因犯軍法而應受軍法審判者，視同現役軍人。該規定有其特殊之立法目的，與
本件原告應負公法上納稅義務無關，不得執為原告系爭所得亦應免納所得稅之論據。
另納稅義務人如有前開所得稅法第十四條第一項各類之所得，即應依同法第七十一條
規定申報納稅，非以扣繳憑單之有無，為課稅依據。所得稅法第九十五條之規定，僅
係為加強課稅資料之正確性，授予稽徵機關調查及督促扣繳義務人對於扣繳報告之確
實，尚不因稽徵機關未為調查或督促扣繳義務人，即認納稅義務人就其取得之所得不
負申報納稅之義務，亦不得據此認稅捐稽徵機關明示或默示同意該所得為免稅。再者
，課稅與否應由稽徵機關依法認定，非可由事業團體或機關自行認定，原告主張系爭
所得既經發放單位認定為免稅，足堪信實云云，應屬誤解。訴願法第十九條規定，訴
願就書面審查決定之，必要時，得為言詞辯論。故訴願、再訴願（訴願法第二十七條
準用第十九條規定）係以書面審查決定為原則，言詞辯論於必要時始例外為之。本件
訴願及再訴願機關認無言詞辯論之必要，依法律所規定之程序，就書面審查而為決定
，自無違誤。至中科院對於退休離職人員核給退休金未依將系爭品味加給、技術津貼
列入核計，係另案問題。綜上所述，原告主張各節均無可採，被告依首揭規定補徵原
告漏報稅款，一再訴願決定，遞予維持，俱無違誤。原告起訴意旨，難謂有理，應予
駁回。本件事證已臻明確，原告請求訊問證人胡衛華，行言詞辯論及命中科院參加訴
訟，核無必要，併此明。
據上論結，本件原告之訴為無理由，爰依行政訴訟法第二十六條後段，判決如主文。
中    華    民    國     八十八      年      六      月       十        日
                    行 政 法 院 第 一 庭
                                審 判 長 評  事      黃  綠  星
                                         評  事      林  茂  權
                                         評  事      高  秀  真
                                         評  事      藍  獻  林
                                         評  事      黃  璽  君
右  正  本  證  明  與  原  本  無  異
                                         法院書記官  邱  彰  德
中    華    民    國     八十八      年      六      月       十        日
